臺灣高等法院民事判決  
107年度重上字第417號
上  訴  人  陳簡美麗

            陳茉莉  
            陳志堅  
            陳志宗  
共      同
訴訟代理人  劉志忠律師
被上訴人    林育德  


訴訟代理人  凃秀蕊律師
上列當事人間請求侵權行為損害賠償事件，上訴人對於中華民國
106年12月29日臺灣新北地方法院106年度重附民字第31號刑事附
帶民事訴訟判決提起上訴，經本院刑事庭移送前來（107年度重
附民上字第4 號），並減縮上訴聲明，本院於110年10月12日言
詞辯論終結，判決如下：
    主      文
原判決關於駁回上訴人陳簡美麗後開第二項之訴部分，暨訴訟費
用（除確定部分外）之裁判均廢棄。
上開廢棄部分，被上訴人應給付上訴人陳簡美麗新臺幣玖仟肆佰
壹拾元，及自民國一○六年五月二十四日起至清償日止，按週年
利率百分之五計算之利息。
其餘上訴駁回。
第一審（除確定部分外）、第二審訴訟費用，由被上訴人負擔百
分之一，餘由上訴人負擔。
    事實及理由
壹、程序部分：
    按在第二審為訴之變更或追加，非經他造同意，不得為之，
    但擴張或減縮應受判決事項之聲明者，不在此限，民事訴訟
    法第446條第1項、第255條第1項第3款定有明文。上訴人陳
    簡美麗（下稱陳簡美麗）上訴聲明原請求被上訴人應給付新
    臺幣（下同）492萬6,712元本息（見本院刑事庭107年度重
    附民上字第4號卷第8頁）。嗣於民國107年10月8日以民事準
    備㈠狀減縮上開聲明請求為被上訴人應給付492萬4,667元本
    息（見本院卷一第99頁），核其變更，屬減縮應受判決事項
    之聲明，與前開規定自無不合，而予准許。
貳、實體部分：
一、上訴人主張：
    上訴人陳簡美麗為訴外人即被害人陳梅吉之妻、上訴人陳茉
    莉、陳志堅、陳志宗（下分稱姓名，合稱上訴人）為陳梅吉
    之子女。被上訴人與陳梅吉為鄰居關係，其二人於民國105 
    年9月7日9時許，在新北市○○區○○路000 巷00弄0 號前，因
    被上訴人餵養流浪貓問題而起爭執，詎被上訴人竟基於傷害
    之意，與當時年已73歲之陳梅吉相互拉扯，復將陳梅吉推倒
    並壓制在地，致其頭部受到撞擊而受有鈍傷，嗣陳梅吉起身
    後旋即再次倒地昏迷不醒，經送醫急救後，仍於翌日19時許
    ，因頭部鈍傷導致顱內出血、腦疝脫，致中樞神經性休克死
    亡（下稱系爭事故）。被上訴人係故意傷害陳梅吉致死，故
    陳簡美麗請求被上訴人賠償已支付醫療費（含健保給付）2
    萬0,864元、喪葬費用42萬4,750元，復陳簡美麗為陳梅吉之
    配偶，陳梅吉對其有扶養義務，而陳梅吉為32年2月19日生
    ，105年9月8日死亡時年為73歲，依內政部統計處公布之104
    年事故傷害死因除外簡易生命表，73歲之平均餘命為12.94
    年，而陳簡美麗年約65歲，平均餘命則為22.02年，故陳梅
    吉對陳簡美麗尚有12.94年扶養義務，且依新北市政府主計
    處公布104年新北市轄區每人每月平均消費性支出為2萬0,31
    5元（嗣改主張為2萬0,421元），則依此計算，陳簡美麗得
    一次請求被上訴人賠償法定扶養義務金額248萬1,098元【以
    霍夫曼係數計算（第一年中間利息不扣除）：2萬0,315元X1
    2X10.0000000=248萬1,098元（元以下四捨五入）】。再上
    訴人分為陳梅吉之妻、子女，因被上訴人前開侵權行為，致
    上訴人痛失丈夫、父親，傷徹心扉，爰均請求被上訴人賠償
    慰撫金200萬元。爰依民法第184條第1項、第192條、第193
    條、第194條、第195條規定及繼承法律關係，請求：㈠被上
    訴人賠償陳簡美麗492萬6,712元（含醫療費2萬0,864元＋殯
    葬費42萬4,750元＋扶養費248萬1,098元＋慰撫金200萬元=492
    萬6,712元）本息；㈡陳茉莉、陳志堅、陳志宗各200萬元本
    息；㈢願供擔保，請准宣告假執行。詎原審為上訴人全部敗
    訴之判決，上訴人不服，提起上訴，並上訴聲明：㈠原判決
    （除減縮部分外）廢棄；㈡被上訴人應給付陳簡美麗492萬4,
    667元；陳茉莉、陳志堅、陳志宗各200萬元，及均自刑事附
    帶民事起訴狀繕本送達翌日起至清償日止，按週年利率5%計
    算之利息；㈢願供擔保，請准宣告假執行（另減縮部分即告
    確定，非本院審理範圍）。
二、被上訴人則以：
    被上訴人係因陳梅吉先持竹竿攻擊被上訴人，方出於正當防
    衛之意而與陳梅吉互相拉扯，並無故意或過失不法侵害陳梅
    吉，且被上訴人之行為與陳梅吉之死亡結果間，亦無因果關
    係，本院刑事庭108年度上更一字第4號判決（下稱另案刑事
    更一審判決）認定被上訴人係屬過失傷害，其認定應屬有誤
    。縱認被上訴人對系爭事故之肇致具有過失；惟陳梅吉死亡
    前並未對被上訴人起訴請求，上訴人自不得依民法第195條
    規定請求慰撫金。又就系爭事故之肇致，陳梅吉亦與有過失
    ，應減輕或免除被上訴人之賠償責任等語。並答辯聲明：㈠
    上訴駁回；㈡如受不利判決，願供擔保，請准免為假執行。
三、兩造不爭執事項（見本院卷二第129頁至130頁）：
（一）陳簡美麗為陳梅吉配偶，陳茉莉、陳志堅、陳志宗為陳梅
      吉之子女。陳梅吉於105年9月8日死亡，上訴人均為陳梅
      吉之繼承人。
（二）被上訴人與陳梅吉為鄰居關係，其二人有於105年9月7日
      上午9時許，在新北市○○區○○路000巷00弄0號前，因被上
      訴人餵養流浪貓之問題發生爭執。
（三）陳梅吉於爭執過程中有跌倒在地，頭部有受到撞擊而受有
      頭部鈍傷之傷害。
（四）陳梅吉嗣有送醫急救，而於105年9月8日晚間7時許，因頭
      部鈍傷導致顱內出血、腦疝脫，致中樞神經性休克死亡。
（五）陳梅吉之子陳志宗有就被上訴人之行為提出刑事告訴，經
      臺灣新北地方檢察署（下稱新北地檢署）檢察官以105年
      度偵字第30006號案件（下稱另案刑事偵查）起訴，嗣經
      另案更一審判決被上訴人犯過失傷害罪，處有期徒刑5月
      ，如易科罰金，以1,000元折算壹日。再上訴後，經最高
      法院109年度台上字第4314號判決上訴駁回而告確定。
（六）陳簡美麗於陳梅吉死亡前有為陳梅吉支出醫療費用6,382
      元，如含健保給付則為1萬8,819元。
四、得心證之理由：
    上訴人主張被上訴人於上揭時、地，竟基於傷害之意，與當
    時年已73歲之陳梅吉相互拉扯，復將陳梅吉推倒並壓制在地
    ，致發生系爭事故，造成陳梅吉受有頭部鈍傷導致顱內出血
    、腦疝脫，致中樞神經性休克死亡。被上訴人係故意傷害陳
    梅吉致死，而上訴人分為陳梅吉之妻、子女，因被上訴人前
    開侵權行為，致上訴人痛失丈夫、父親。爰依民法第184條
    第1項、第192條、第193條、第194條、第195條規定及繼承
    法律關係請求被上訴人負賠償之責。惟為被上訴人所否認，
    並為前開辯述，茲就本件爭點分論如下：
（一）查被上訴人為新北市○○區○○路000 巷00弄0 號2 樓住戶，
      陳梅吉則為同號1 樓住戶，雙方為鄰居關係，其二人有於
      105年9月7日上午9時許，在新北市○○區○○路000巷00弄0號
      前，因被上訴人餵養流浪貓之問題發生爭執，而陳梅吉於
      爭執過程中有跌倒在地，頭部有受到撞擊而受有頭部鈍傷
      之傷害，嗣經送醫急救，於105年9月8日晚間7時許，仍因
      頭部鈍傷導致顱內出血、腦疝脫，致中樞神經性休克死亡
      等情，為兩造所不爭（見不爭執事項㈡至㈣），並經本院調
      閱另案更一審刑事卷宗核閱無訛，則上開事實，應堪認定
      。
（二）就被上訴人與陳梅吉於上揭時、地所生爭執，其經過為何
      ？被上訴人有無故意傷害陳梅吉之行為乙節。經查：
　 1、事發現場雖設有監視器，但因監視器拍攝角度、現場存有
      遮蔽物及錄影畫質欠佳等問題，尚無法清楚呈現當時發生
      情況，且監視器無錄音功能，亦未收錄現場聲音狀況，故
      監視器錄影畫面僅得察見事發當時之部分情況。就此，參
      諸另案刑事一審有就該錄影光碟進行勘驗，並製成106年1
      0月26日勘驗筆錄，其內容：編號「VIDE00002 」檔案畫
      面勘驗結果如下：「1.播放時間00：00：00秒許，鏡頭架
      設在被害人（即陳梅吉）住家隔壁之騎樓上方，朝被害人
      住家騎樓及騎樓花圃方向拍攝，可看見被害人住家前方之
      空地（下稱本案空地），但因騎樓前擺放數輛機車，故無
      法清楚看見本案空地之全貌、本案空地前方為花圃（下稱
      本案花圃）。 2.播放時間00：00：24- 00：01：14秒許
      ，見身穿深藍色長袖上衣、深色長褲之被告（即被上訴人
      ），右手持一紅色桿子之掃把，自公寓梯間走向被害人住
      家門前，在本案空地前後來回走動。3.播放時間00：01：
      14-00：01：25秒許，被害人自住家大門走出後，站在門
      口。4.播放時間00：01：28- 00：01：34秒許，被告與身
      穿白色短袖上衣、淺色短褲之被害人，一前一後走向本案
      空地前方，二人在本案花圃前面對面站立。5.播放時間00
      ：01：35- 00：02：55秒許，被告左手不時插腰、揮舞，
      被害人身體自然晃動，二人似在對話。6.被害人於00：02
      ：56- 00：03：25秒許，見被告原本插腰之左手，朝被害
      人由內往外撥被害人之右手，隨後被害人朝住家大門走進
      去，被告亦跟隨在後，但在大門前停止。7.播放時間00：
      03：01-00：03：05秒許，見一穿白色短袖上衣、淺色短
      褲之男子（按即證人何勝男）牽著小孩至被害人住處大門
      前。8.播放時間00：03：11-00：03：13秒許，見穿花背
      心、淺色短褲之女子自被害人住家隔壁之房屋走出來查看
      一下立刻走進屋內（按即證人翁阿環），上開小孩也走進
      屋內。」、「1.播放時間00：00：09秒許，見一穿格子上
      衣、黑長褲之女子（按即證人簡秀月），自畫面左下方走
      到本案空地。2.播放時間00：00：14- 00：17秒許，見被
      害人自其住家大門前往花圃方向持續向後退，並在本案花
      圃之左方前緣處，即C 女面前向後仰摔落，00：00：17秒
      C 女左腳移開時，見被害人頭部有著地，被害人左方頭部
      緊鄰花圃圍籬（下稱被害人第一次倒地），由於影像模糊
      ，無法確認被害人頭部有無撞擊到花圃圍籬之邊角，而被
      害人手上持有一細長竿子。」等語（見另案刑事一審卷第
      84至85頁），及有勘驗內容與監視器翻拍比對照片、監視
      錄影光碟紀錄表等存卷可佐（見另案刑事一審卷第141至1
      65頁），而依據上揭勘驗結果及翻拍照片，固足證明被上
      訴人於當日確有前往陳梅吉住處質問陳梅吉，雙方站立於
      本案花圃前面對面談話，其間被上訴人並有撥開陳梅吉右
      手之舉，然除此之外，尚未見被上訴人有為其他故意傷害
      陳梅吉之行為。又參諸另案刑事一審就現場監視錄影畫面
      中之另一檔案所為勘驗，其勘驗結果：「1.播放時間00：
      00：16- 00：00：24秒許，被害人（即陳梅吉）倒地同時
      ，見被告（即被上訴人）亦跌坐在地，因畫面影像模糊，
      無法確認被告是跪坐在地還是壓住被害人身體，但可以確
      認被告當時跪坐所在位置與被害人身體腰腹間非常接近，
      同時可見被告以竿子橫壓在被害人胸、腹部及右手。可以
      看到被害人有起身的動作，及被害人與被告間手部有推拉
      之動作，但無法判斷被害人與被告何人做出攻擊或防禦之
      動作。2.播放時間00：00：25秒許，見被害人持續遭被告
      壓制，此時A 男走到被害人、被告二人左方，彎下腰欲拉
      開被告及被害人，C 女仍站在原地。3.播放時間00：00：
      31秒許，見C 女朝畫面左下方快步離去。4.播放時間00：
      00：39至00：01：01秒許，見被害人與被告搶奪竿子，A 
      男在原地彎下腰（因背對鏡頭，故看不到A男動作），另
      見B 女自畫面右方之房屋走出，朝本案第一摔倒處走去。
      5.播放時間00：01：00至00：01：03秒許，見被害人欲起
      身，其頭、背部向上離開地面，頭部之位置曾離地至高於
      花圃圍籬，但未起身成功，同一時間可以看見被告仍在原
      地維持跪坐姿勢。6.播放時間00：01：10秒許，見A 男拉
      拖上開竿子，另一端則由被害人拉扯，其頭、背部向上抬
      離地面，頭部位置曾離地至高於花圃圍籬，但未起身成功
      ，同一時間可以看見被告仍在原地維持跪坐姿勢。7.播放
      時間00：01 : 19 秒許，見穿淺色上衣、黑色短褲、背黑
      色側背包之女子（下稱E 女）自畫面左方走至本案花圃旁
      觀看。A 男持續拉拖本案杆子。8.播放時間00：01：39秒
      許，見穿白色汗衫、淺色短褲之男子自畫面中下方走到本
      案花圃旁觀看（下稱F 男）。9.播放時間00：01：39-00
      ：01：43秒許，見被告起身，被害人身體向右方轉，隨後
      拉著A 男手部起身，被害人、A男均站立在畫面中上方偏
      右、被告站立在畫面中上方背對鏡頭，由於影像顯示日期
      遮擋及C 女、E 女、F 男站在畫面中上方，故看不到被害
      人、被告、A 男之舉動。可見陳梅吉第一次跌倒在地時，
      仍手持竿子，被上訴人亦跌坐在陳梅吉身側，竿子橫壓在
      陳梅吉胸、腹部及右手，另陳梅吉有欲起身之動作，並與
      被上訴人間有手部推拉動作，及陳梅吉持續遭被上訴人壓
      制等節，然因監視錄影器角度及畫面模糊，無法認定雙方
      倒地時，被上訴人係跪坐在地或壓住陳梅吉身體，或倒地
      後有無做出攻擊陳梅吉行為。
　 2、又參以證人即現場勸架者何勝男於另案刑事偵查及一審審
      理時證稱，當時我帶小孩回家，見到雙方已經吵得很激烈
      ，我與陳梅吉是40年老鄰居，我就走到二人中間想把二人
      隔開，陳梅吉轉身拿一把棍（竿）子過來，拿著棍（竿）
      子用捅的，當時我面對陳梅吉，陳梅吉比較激動，我緩和
      他的情緒，被上訴人在我身後，當時很混亂，我也慌了，
      在我看到陳梅吉桶一下後，不會超過5秒，我看到陳梅吉
      往花圃地方倒下去，沒看到他有撞到什麼東西，我知道摔
      那一下不輕，而被上訴人則係在搶棍（竿）子，我有聽到
      說把棍（竿）子搶起來，我有幫他拿棍（竿）子時，陳梅
      吉抓得很緊。又陳梅吉跌倒後，他沒辦法起來，我要過去
      攙扶陳梅吉拉他起來，陳梅吉有站起來，但站不穩接著又
      跌倒，第一、二次跌倒差不多都在同一個地方，我也沒看
      到陳梅吉身體或頭部有撞到什麼東西或聽到碰撞聲音，另
      當時現場只有一根棍（竿）子，我過去擋被上訴人和陳梅
      吉期間，沒看到被上訴人手上拿棍（竿）子，也沒看到被
      上訴人有推被害人等語【見臺灣新北地方檢察署105年度
      相字第1260號卷（下稱相字卷）第23頁、另案刑事一審卷
      第100至103頁、第105至114頁】、證人即現場目擊者翁阿
      環於另案刑事偵查及一審審理時證稱，起初我在宮廟（新
      北市○○區○○路000巷00弄0號）裡面有聽到吵架聲音，沒有
      出來看，我出來看時，見到陳梅吉與被上訴人在吵架，何
      勝男在勸架，我怕他們打起來，就進去打電話報警，我打
      電話前沒看到有人拿棍（竿）子，之來再出來時見陳梅吉
      倒在地上，被上訴人蹲在陳梅吉旁邊，何勝男在勸架，被
      上訴人左手壓住陳梅吉的手，要搶陳梅吉的棍（竿）子，
      我怕打起來，我有彎下去幫忙拉棍（竿）子起來，但因陳
      梅吉抓很緊，我拉不起來，又我有聽到被上訴人跟陳梅吉
      說「你把竿子放掉我才會讓你起來」，後來何勝男把陳梅
      吉的竿子拿走，陳梅吉站起來後，沒有任何外力又自己倒
      在花圃等語（見相字卷第77頁、另案刑事一審卷第118至1
      26頁），及互核前開勘驗內容之監視器翻拍畫面（見另案
      一審卷第147頁），陳梅吉當時第一次倒地後手上確持有
      一細長竿子等情，又衡諸證人何勝男與陳梅吉係多年鄰居
      ，與陳梅吉、被上訴人間亦無存有任何恩怨、嫌隙或利害
      關係，均係因撞見此突發狀況而前往勸架，其二人所為證
      述亦係描述當時現場發生情況，自無作任何不實證述之動
      機與必要，況其二人於另案刑事一審作證時更經具結，當
      無甘冒偽證罪責而為偏袒任何一方以為證述之可能，是其
      二人證述自具相當之憑信性。由此可見被上訴人與陳梅吉
      發生爭執後，何勝男有前往雙方中間進行隔離勸架，但陳
      梅吉即轉身持一竿子捅（戳）向被上訴人，被上訴人即要
      將竿子搶走，而之後陳梅吉不知為何倒地，且陳梅吉第一
      次倒地時，手中尚握緊竿子，何勝男、翁阿環有動手要取
      該竿子，但陳梅吉抓得很緊，其間被上訴人則口出「你把
      竿子放掉，我才讓你起來」等語，但並未見被上訴人有對
      陳梅吉為其他傷害行為等情。
　 3、至證人即在場之人簡秀月於另案刑事一審審理時雖證稱，
      我看到被上訴人用雙手輕輕推我姑丈（即陳梅吉），我姑
      丈退了三步，陳梅吉要去後面拿竹子出來後，被上訴人又
      推很大力，（陳梅吉）撞到做土水很大塊的板子，竹子敲
      下去，趴在身上，右手還鎖他脖子倒下去，撞到做土水的
      板子云云（見另案刑事一審卷第89至90頁）；然核以陳梅
      吉為簡秀月之姑丈，陳梅吉復因系爭事故而發生送醫急救
      不治之死亡結果，則證人簡秀月囿於親屬情感及陳梅吉最
      終死亡等影響，恐有偏袒，故就其證述之憑信性，仍應互
      核其他證據後方得採認，而細繹證人簡秀月於另案刑事偵
      查及一審審理時證稱，被上訴人先以雙手推陳梅吉，陳梅
      吉退了3 步後才去後面拿竿子，被上訴人又大力推，陳梅
      吉撞到做土水很大塊的板子，竿子敲下去，被上訴人趴在
      身上，右手還鎖陳梅吉脖子。陳梅吉倒下去，被上訴人跟
      著倒下去，右手鎖住脖子，人壓住陳梅吉；當時竿子好像
      被被上訴人拿走了。我沒有看到被上訴人和陳梅吉在拉扯
      竿子。當時陳梅吉已經昏倒了，被上訴人還鎖他，我沒有
      看到陳梅吉有起身的動作。被上訴人是從陳梅吉後面勾住
      陳梅吉脖子，後來是被上訴人自己放手，因為有人喊會被
      勒死，現場左右鄰居、男女都有喊。陳梅吉沒有做出拿竿
      子戳被上訴人的動作，他一拿出來，別人就拿走了，被上
      訴人就很大力的推陳梅吉云云（見相字卷第17至19頁、第
      75頁、另案刑事一審卷第89頁、第92至93頁、第96至98頁
      ），然參照前揭監視錄影畫面之勘驗筆錄，顯示陳梅吉倒
      地時仍手持竿子，被上訴人亦跌坐在地，另陳梅吉有欲起
      身之動作，且與被上訴人間亦有手部推拉之舉措，其二人
      並相互搶奪竿子，嗣陳梅吉拉住證人何勝男手部而起身等
      情，則陳梅吉於第一次倒地時手中既握有竿子，且與被上
      訴人間尚有推拉之動作，足見證人簡秀月所稱竿子於陳梅
      吉第一次倒地前即遭旁人搶走，雙方並未拉扯竿子，又陳
      梅吉倒地後即昏迷不省人事云云，均與事實顯有未符。又
      依前揭勘驗結果，並未見被上訴人有以手勒陳梅吉脖子一
      節，且經法醫師檢視陳梅吉本件外傷情形，頸部無索溝或
      指痕，兩側頸部皮下軟組織及肌肉均無出血、舌骨、甲狀
      軟骨和氣管軟骨完整無骨折，亦有陳梅吉之法務部法醫研
      究所解剖暨鑑定報告書（下稱系爭解剖報告，見另案刑事
      偵查卷第39頁反面），亦見陳梅吉頸部並無遭勾勒之傷痕
      之情事，另參以證人何勝男、翁阿環均未聽聞有人說「快
      放開，不然會被勒死」一語，此分據證人何勝男、翁阿環
      於另案刑事一審審理時證述明確（見另案刑事一審卷第10
      2 頁、第119至120 頁），再核以證人何勝男於陳梅吉第
      一次倒地時既在陳梅吉身旁，並協助陳梅吉起身，證人翁
      阿環報警後亦回到現場觀看，並有靠近想將竿子取走以避
      免發生危害，倘依證人簡秀月上揭證述所示被上訴人有勾
      勒陳梅吉頸部之舉，及現場有很多人喊「會被勒死」等語
      ，衡情距離被上訴人與陳梅吉最近之在場之證人何勝男、
      翁阿環自當無未見聞之理。再者，參以現場監視器錄影翻
      拍照片（見另案刑事一審卷第144 至147 頁）及證人何勝
      男證稱，我當時沒看到簡秀月，有也是在我後面等語（見
      另案刑事一審卷第115頁），可見證人何勝男係先於證人
      簡秀月到達現場，並積極介入陳梅吉與被上訴人間爭執，
      而證人簡秀月僅站立於何勝男後方觀看，且因何勝男當時
      站在陳梅吉與被上訴人中間，證人簡月秀望向陳梅吉之視
      角顯遭證人何勝男身體遮擋自無法察見完全，是依當時現
      場情形，自以較靠近陳梅吉與被上訴人二人之證人何勝男
      較能清楚看見雙方互動情形。加以陳梅吉與被上訴人均有
      跌倒在地，已如前述，衡情被上訴人倘係單方故意大力推
      陳梅吉，其應不致發生自身亦為跌倒情況，益徵被上訴人
      與陳梅吉皆有跌倒，係因其二人均有相互拉扯竿子所致等
      情。故由此足認證人簡秀月之上揭證述，均與其他證據所
      示情況有所未合，是其證述，尚非可採。 
　 4、此外，依被上訴人於另案刑事偵查時陳稱，因為我在陽台
      餵野貓，我用來餵野貓的東西經常遭到破壞，我在105年9
      月7日上午快9時許看到一樓的人拿著長竹竿上面綁著鐮刀
      在破壞我的東西，我就下樓找對方理論。之後雙方就開始
      大小聲，對方做了個類似揮臂的動作，我擋開後對方就開
      始出拳攻擊我，然後勸架的人就來了，站在我們兩人中間
      要把我們拉開，但陳梅吉仍拿起竹竿要戳我，因為我怕被
      攻擊就抓住那根竹竿，我是抓住竹竿的前端相互拉扯，拉
      扯間我們兩人就跌坐在地上，但陳梅吉仍有出拳攻擊，所
      以我就抓住陳梅吉的手往旁邊拉，不讓他出拳。我就壓制
      住對方的手腳，之後我就請勸架的人把竹竿抽走，我就站
      起來，對方也站起來，然後沒過多久，對方就又跌倒。我
      當時係用雙手壓住對方兩隻手至同一側，因為我是跌坐，
      剛好臀部就壓住對方右腳，我沒有動手打陳梅吉，因為陳
      梅吉係老人家等語（見相字卷第10至11頁、另案刑事偵查
      卷第4頁），可見被上訴人見陳梅吉持竿子向其戳來，其
      有抓住竿子前端而與陳梅吉相互拉扯，嗣陳梅吉因拉扯而
      倒地後，其有對其為壓制行為，但被上訴人所壓制者，為
      陳梅吉之手腳，此與證人何勝男於另案刑事一審審理時證
      稱，陳梅跌倒在地後，我沒看到被上訴人做什麼，被上訴
      人應該是在搶棍（竿）子等語（見另案刑事一審卷第109
      至110頁）、證人翁阿環於另案刑事一審審理時證稱，陳
      梅吉當時倒在地上，被上訴人蹲在旁邊，印象中被上訴人
      也是要搶棍（竿）子等語（見另案刑事一審卷第118頁、
      第124頁）互核相符，堪見被上訴人壓制陳梅吉之手腳係
      為取走竿子，並非對陳梅吉之頭部或軀體另做其他傷害行
      為，則難僅以被上訴人有壓制陳梅吉手腳之行為，遽認其
      有對陳梅吉故意傷害之行為。
　 5、綜以上情，可認被上訴人與陳梅吉當時因野貓餵食問題發
      生激烈口角爭執，何勝男見狀即前往二人中間將其隔離勸
      架，詎陳梅吉轉身持竿子戳向被上訴人，被上訴人見狀即
      抓住竿子要搶走，進而與陳梅吉發生相互拉扯，嗣後被上
      訴人與陳梅吉均跌倒在地，而陳梅吉倒地（第一次倒地）
      後仍緊抓竿子不放，待陳梅吉再起身後，陳梅吉自身又再
      為第二次倒下等情。是依此情事以觀，陳梅吉當時第一次
      跌倒，應係其與被上訴人爭吵過程中，因二人均有以手抓
      住竿子並相互使力拉扯不放，以致相互作動力量不均而使
      緊抓竿子之陳梅吉因而重心不穩而為跌倒，尚非被上訴人
      另有對陳梅吉為攻擊行為所致等情。
　 6、然而，就此上情，經核陳梅吉為32年2月生，系爭事故發
      生當時年已73歲；被上訴人為65年5月生，系爭事故發生
      時則為40歲（見相字卷第5頁），其二人年紀差距甚大，
      且依被上訴人於另案偵查時自承，其學歷為大學畢業，職
      業又為工程師（見相字卷第9頁），可見被上訴人為具備
      基本智識及相當社會經驗之成年人，其理應得為預見、知
      悉面對一已73歲、身高約162 公分之老人（見相字卷第87
      頁），對方之身形、體力、年紀、反應均顯不如己之情況
      下，倘仍與其進行相互拉扯強搶竿子之行為，自有可能於
      強取過程中，有因拉扯而導致對方跌倒，而使對方因而受
      傷之可能；但被上訴人於上揭時、地與陳梅吉發生爭吵時
      ，見陳梅吉以手中竿子戳向被上訴人方向時，當時前方尚
      有何勝男阻擋其間，並為勸架，其並非不可選擇以其他方
      式防免自身恐致之傷害，是依當時客觀情狀，其亦無不能
      注意情事，但其卻以手緊握住竿子前端要將陳梅吉竿子取
      走之方式而與陳梅吉進行拉扯施壓，終致陳梅吉因此跌倒
      ，而受有頭部鈍傷之傷害（此部分詳下述），則認被上訴
      人前開所為，仍屬過失致陳梅吉受有傷害等情。此外，陳
      志宗前有就被上訴人前開所為提出刑事告訴，經新北地檢
      署檢察官另案刑事偵查起訴，嗣經本院另案刑事更一審判
      決被上訴人犯過失傷害罪，處有期徒刑5月，如易科罰金
      ，以1,000元折算壹日。再上訴後，經最高法院109年度台
      上字第4314號判決上訴駁回而告確定等情，為兩造所不爭
      （見不爭執事項㈤）。益證被上訴人前開所為，係具過失
      至明。再陳梅吉係因被上訴人持續拉扯竿子之行為，而受
      有頭部鈍傷，則被上訴人之過失行為與陳梅吉所受傷害間
      ，自有相當因果關係，則被上訴人應有過失致陳梅吉頭部
      鈍傷之事實。至被上訴人雖辯稱其當時係正當防衛云云；
      惟承前所述，陳梅吉於轉身持竿子戳向被上訴人之前，被
      上訴人與陳梅吉僅係在口角爭執，且當時何勝男亦已立於
      其二人之間要將其二人隔開、勸架，則被上訴人此時本可
      選擇離開現場以結束紛爭，尚無須繼續與陳梅吉發生爭執
      ，甚而面對一73歲之老人持竿子向其戳來，其仍出手要將
      其竿子搶走，及繼續與其拉扯不放，是認被上訴人前開所
      為，顯非防衛行為，亦無必要，自非正當防衛。是其所辯
      ，自不足採。 
（三）承上，陳梅吉於第二次倒地後，有經送往醫院急救，但陳
      梅吉於105年9月8日晚間7時許，仍因頭部鈍傷導致顱內出
      血、腦疝脫，致中樞神經性休克死亡等情，則陳梅吉之死
      亡結果與被上訴人之前開行為間，有無具相當因果關係乙
      節。經查：
　 1、陳梅吉在事發後，有於同日（105年9月7日）上午9時16分
      許，因失去意識經送往醫療財團法人徐元智先生醫藥基金
      會亞東紀念醫院（下稱亞東醫院）急救，因檢出左側硬腦
      膜下出血傷勢而於同日轉至同醫院加護病房進行觀察，嗣
      於翌日（8日）下午4時9分許，由家屬辦理病危自動出院
      返回住家進行拔管，陳梅吉於同日晚上7時許即因顱內出
      血、腦疝脫，中樞神經性休克而死亡等情，為兩造所不爭
      （見不爭執事項㈣），並有亞東醫院診斷證明書（見相字
      卷第31頁、第33頁）、病歷資料（見相字卷第114頁至164
      頁）、病危通知單（見相字卷第32頁）、新北地檢署檢驗
      報告書（見相字卷第85至94頁）、相驗屍體證明書（見相
      字卷第84頁、第239頁；另案刑事偵查卷第43頁）、相驗
      照片（見相字卷第98至113頁）等在卷足稽。而參諸陳梅
      吉死亡後，新北地檢署檢察官有督同法務部法醫研究所法
      醫師解剖遺體，結果認：死者右顳肌有局部輕微出血，以
      及後頂枕部有頭皮下出血，造成大腦左前側廣泛大量硬腦
      膜下腔血腫（約175毫升）、大腦左額葉前端實質挫傷出
      血、左顳葉內緣鈎狀腦迴疝脫，以及中線向右偏移；上述
      受傷型態較符合死者在運動狀態中（如跌倒、推倒、摔倒
      等情形），頭部右後側碰撞到鈍物或鈍面而突然停止，所
      造成的左前側大腦對撞傷挫傷出血，而在顱腔相對密閉空
      間內出血引起顱內壓上升，造成中線往對側偏移和腦疝脫
      ，壓迫腦幹，研判死亡原因為倒地、頭部鈍傷引起顱內出
      血和腦疝脫而中樞神經性休克死亡，有系爭解剖報告在卷
      可參（見另案刑事偵查卷第41頁反面至第42頁）。則依系
      爭解剖報告，足認陳梅吉係因跌倒，致受有腦部鈍傷之傷
      害。至系爭解剖報告雖另記載：陳梅吉無論第一次倒地碰
      撞造成之顱腦損傷，或是第二次自行倒地碰撞造成之顱腦
      損傷，均有可能造成相似的解剖所見傷勢等語（見另案刑
      事偵查卷第42頁），惟參酌證人何勝男於另案刑事一審時
      證稱，陳梅吉第一次倒地時，係往花圃地方倒下去，我知
      道摔那一下不輕，據我觀察，第一次摔下力道較大，第二
      次也不是說跌，應該是站不穩等語（見另案刑事一審卷第
      106至108頁），且證人何勝男、翁阿環亦證稱，陳梅吉第
      二次倒地係在無任何外力影響下而倒地，證人並未聽到碰
      撞聲等情（見另案刑事一審卷第112頁、第119頁），足見
      陳梅吉應係於第一次倒地時頭部已有受到碰撞，此方如證
      人何勝男於見另案刑事偵查及一審時證稱，陳梅吉第一次
      跌倒沒辦法起來，我蹲下去要扶起來，沒有辦法扶起他，
      陳梅吉有想要自己起來，但爬不起來，後來是陳梅吉自己
      使力，我幫他拉起來，這時候陳梅吉就搖搖晃晃的站不穩
      ，跌落花盆旁邊等語（見相字卷第26頁、另案刑事一審卷
      第106 至107 頁），及另案刑事一審勘驗結果亦顯示：「
      於『VIDE00003 』檔案播放時間00:01:39至00:01:43秒許，
      見陳梅吉身體向右方轉動，隨後拉著證人何勝男手部起身
      ；於播放時間00:02:04至00:02:06秒許，則見陳梅吉第二
      次倒地」等情（見另案刑事一審卷第86頁）即足印證。而
      承前所述，陳梅吉會第一次跌倒係因其與被上訴人爭吵過
      程中，因二人均有以手抓住竿子並相互使力拉扯不放，以
      致因重心不穩而為跌倒。由此堪認陳梅吉係因第一次跌倒
      而使其受有頭部鈍傷之傷害，益證與被上訴人之上開行為
      間，自有相當因果關係。
　 2、然而，陳梅吉雖因第一次跌倒而使其頭部受有鈍傷之傷害
      ，但此與其死亡結果間，是否即具相關因果關係一節。經
      參亞東醫院診斷證明書記載陳梅吉受有「頭部外傷併硬腦
      膜下出血」（見相字卷第31頁），對照亞東醫院108 年4 
      月19日亞病歷字第1080419015號函覆（見另案刑事更一審
      卷第118 頁）、系爭解剖報告（見另案刑事偵查卷第41頁
      反面至第42頁）、法務部法醫研究所108 年5 月10日法醫
      理字第10800017930 號函文及附圖（見另案刑事更一審卷
      第124 至126 頁）等可知，所謂「頭部外傷」泛指頭部任
      何部位因外力所造成之傷害，當然包括頭部鈍傷；另「硬
      腦膜下出血」當指大腦左前側廣泛大量硬腦膜下腔血腫，
      當然可能造成左側頂顳部頭皮腫脹，而依系爭解剖報告所
      載：「死者（陳梅吉）頭部外觀無明顯外傷，顱骨無明顯
      骨折，研判所受撞擊力應不至於太過巨大，但卻發生嚴重
      對撞性顱內出血肇致後續的死亡結果，應考慮是否有其他
      因素參與其中。據卷附病歷資料記載，死者因冠狀動脈疾
      病接受雙重抗血小板藥物療法，抑制血小板凝集功能，則
      易有出血的可能，無法排除其風險性。」、「死者另有心
      臟肥大、671 公克重、左心室肥厚、兩心室弛張擴大、脾
      和腎小血管硬化，以上發現可符合『高血壓性心血管疾病』
      的診斷；冠狀動脈粥狀硬化，有金屬支架置入，以及左心
      室後壁心肌梗塞疤痕，為冠心病的表現；腎臟有糖尿病性
      腎絲球病變。冠心病、高血壓和糖尿病均為長期慢性病變
      ，可影響血管變硬變脆，研判可列為加重死亡因素。」等
      語（見另案刑事偵查卷第42頁）。可見陳梅吉死亡之導因
      雖為頭部鈍傷，但致其最終發生死亡結果，則係陳梅吉本
      身因冠狀動脈疾病接受雙重抗血小板藥物療法，抑制血小
      板凝集功能，易有出血的可能，且患有冠心病、高血壓及
      糖尿病，均為長期慢性病變，可影響血管變硬變脆，導致
      顱內出血、腦疝脫，而致中樞神經性休克死亡。
　　　故陳梅吉之死亡結果並非逕為頭部鈍傷所肇致。再衡酌被
      上訴人與陳梅吉間僅係鄰居關係，其二人於系爭事故發生
      前並無往來、交情，而被上訴人於事發當時亦係從事工程
      師之工作（見相字卷第9頁），並非醫療相關專業人士，
      則依常情以觀，被上訴人客觀上應無法查悉陳梅吉患有何
      種慢性病或服用抗凝血藥劑，而可預見其與陳梅吉之相互
      拉扯行為會誘發陳梅吉顱內出血、腦疝脫，而致中樞神經
      性休克死亡結果之可能，故尚難僅因陳梅吉有因跌倒而受
      有頭部鈍傷，即謂被上訴人之行為與陳梅吉嗣後死亡之結
      果間，具相當因果關係。
（四）按因故意或過失，不法侵害他人之權利者，負損害賠償責
      任。民法第184條第1項前段定有明文。查被上訴人於上揭
      時、地有過失傷害陳梅吉，並致其受有頭部鈍傷等情，業
      如前述，依上開規定，自應負侵權行為損害賠償之責。以
      下茲就上訴人得否請求下開項目及數額，分述如下：
　 1、醫療費用部分：
　　　按保險對象發生對第三人有損害賠償請求權之保險事故，
      本保險之保險人於提供保險給付後，得依下列規定，代位
      行使損害賠償請求權：一、公共安全事故：向第三人依法
      規應強制投保之責任保險保險人請求；未足額清償時，向
      第三人請求。二、其他重大之交通事故、公害或食品中毒
      事件：第三人已投保責任保險者，向其保險人請求；未足
      額清償或未投保者，向第三人請求，全民健康保險法第95
      條第2項定有明文。又修正前全民健康保險法第82條第1項
      （現已修正為第95條第2項）係規定：保險對象因發生保
      險事故，而對第三人有損害賠償請求權者，本保險之保險
      人於提供保險給付後，得依下列規定，代位行使損害賠償
      請求權：一、汽車交通事故：向強制汽車責任保險保險人
      請求。二、公共安全事故：向第三人依法規應強制投保之
      責任保險保險人請求。三、其他重大之交通事故、公害或
      食品中毒事件：第三人已投保責任保險者，向其保險人請
      求；未投保者，向第三人請求。是全民健康保險之保險對
      象，倘非因上開法條所定情形，受領全民健康保險提供之
      醫療給付，即無保險法第53條規定之適用，其因侵權行為
      所生之損害賠償請求權，並不因而喪失（最高法院102年
      度台上字第2013號判決意旨參照）。查陳簡美麗於陳梅吉
      死亡前有為陳梅吉支出醫療費用6,382元，如含健保給付
      則為1萬8,819元，為兩造所不爭（見不爭執事項㈥），則
      陳簡美麗依民法第184條第1項前段及繼承法律關係，請求
      被上訴人賠償前開醫療費用支出1萬8,819元，自屬有據，
      而予准許。至被上訴人雖辯稱前開醫療費用應扣除健保給
      付部分云云；然揆諸上開規定及判決意旨，需有符合上開
      規定所示情形，本件陳梅吉因侵權行為所生之損害賠償請
      求權，方會因而喪失。但系爭事故並非公共安全事故或其
      他重大之交通事故、公害或食品中毒事件，則陳梅吉之前
      開侵權行為損害賠償請求權自不因受有健保給付而受有影
      響。是被上訴人前開所辯，自不足採。
　 2、殯葬費、扶養費用、慰撫金：
　　　按不法侵害他人致死者，對於支出醫療及增加生活上需要
      之費用或殯葬費之人，亦應負損害賠償責任。被害人對於
      第三人負有法定扶養義務者，加害人對於該第三人亦應負
      損害賠償責任；不法侵害他人致死者，被害人之父、母、
      子、女及配偶，雖非財產上之損害，亦得請求賠償相當之
      金額。民法第192條第1、2項、第194條分有明文。查被上
      訴人係過失致陳梅吉受有傷害，並無構成不法侵害陳梅吉
      致死等情，已如前述。則陳簡美麗依民法第192條第1項、
      第2項規定，請求被上訴人應賠償殯葬費42萬4,750元、扶
      養費248萬1,098元云云，則屬無據，應予駁回。又上訴人
      雖為陳梅吉之配偶及子女，但因被上訴人並無不法侵害致
      陳梅吉死亡，則其等依民法第194條規定，請求被上訴人
      各賠償慰撫金200萬元，亦屬無據，應予駁回。此外，按
      不法侵害他人之身體、健康、名譽、自由、信用、隱私、
      貞操，或不法侵害其他人格法益而情節重大者，被害人雖
      非財產上之損害，亦得請求賠償相當之金額。其名譽被侵
      害者，並得請求回復名譽之適當處分。前項請求權，不得
      讓與或繼承。但以金額賠償之請求權已依契約承諾，或已
      起訴者，不在此限。民法第195條第1、2項定有明文。查
      被上訴人有過失致陳梅吉傷害之情事，陳梅吉依上開規定
      雖得請求被上訴人賠償慰撫金，但陳梅吉尚未為請求之前
      ，即已死亡，則依上開規定，該慰撫金請求權不得讓與或
      繼承，是上訴人依上開規定及繼承法律關係請求被上訴人
      賠償慰撫金云云，亦屬無據，而予駁回。 
（五）按損害之發生或擴大，被害人與有過失者，法院得減輕賠
      償金額或免除之，民法第217條第1項定有明文。查本件陳
      梅吉受有頭部鈍傷，係因被上訴人於上揭爭吵過程中，其
      因以手抓住竿子並相互使力拉扯不放，以致陳梅吉因而重
      心不穩而為跌倒所致等情，雖如前述。但依前所述，最初
      持以該竿子者並非被上訴人，而係陳梅吉於爭吵過程中所
      持出，陳梅吉並有先持竿子戳向被上訴人，被上訴人為搶
      奪竿子進而抓住竿子前端，而與陳梅吉進行拉扯、施壓之
      行為，又陳梅吉最終會為跌倒，亦係因其二人均有以手抓
      住竿子並相互使力拉扯不放，以致相互作動力量不均而使
      緊抓竿子之陳梅吉因而重心不穩所致，則認陳梅吉前開持
      竿子戳向被上訴人並進而與其進行拉扯之行為，亦為系爭
      事故肇致之共同原因。是審酌陳梅吉與被上訴人前開之行
      為態樣，認被上訴人、陳梅吉應各付50％之過失之責。從
      而經核算被上訴人、陳梅吉之過失比例後，應認陳簡美麗
      得請求被上訴人賠償9,410元【1萬8,819元X50％=9,410元
      （元以下四捨五入）】。逾此以外之請求，則屬無據，而
      予駁回。
（六）按給付無確定期限者，債務人於債權人得請求給付時，經
      其催告而未為給付，自受催告時起，負遲延責任。其經債
      權人起訴而送達訴狀，或依督促程序送達支付命令，或為
      其他相類之行為者，與催告有同一之效力；遲延之債務，
      以支付金錢為標的者，債權人得請求依法定利率計算之遲
      延利息；應付利息之債務，其利率未經約定，亦無法律可
      據者，週年利率為5％，民法第229條第2項、第233條第1項
      前段及第203條分別定有明文。查本件刑事附帶民事起訴
      狀繕本已於106年5月23日送達被上訴人，有送達證書在卷
      可稽（見原審106年度重附民字第31號卷第43頁），則依
      上開規定，陳簡美麗自得請求自上開訴狀繕本送達翌日即
      106年5月24日起至清償日止，按年息5％計算之利息。 
五、綜上所述，陳簡美麗依民法第184條第1項前段及繼承法律關
    係，請求被上訴人賠償9,410元，及自106年5月24日起至清
    償日止，按年息5％計算之利息，為有理由，應予准許。逾此
    範圍之請求，為無理由，應予駁回。原審就上開應准許部分
    ，駁回上訴人之請求，尚有未洽，上訴意旨就此部分，指摘
    原判決不當，求予廢棄改判，為有理由，爰由本院廢棄改判
    如主文第2項所示。又本院所命給付未逾150萬元，被上訴人
    不得上訴第三審，本院判決後即告確定，無宣告假執行必要
    ，原審駁回上訴人此部分假執行之聲請，理由雖有不同，結
    論並無二致，毋庸再另為駁回必要。至於原審就上開不應准
    許部分，駁回上訴人該部分之訴，於法並無不合，上訴意旨
    就此部分指摘原判決不當，求予廢棄改判，為無理由，應駁
    回此部分上訴。
六、本件事證已臻明確，兩造其餘之攻擊或防禦方法及所用之證
    據，經本院斟酌後，認為均不足以影響本判決之結果，爰不
    逐一論列，附此敘明。　　
七、據上論結，本件上訴為一部有理由、一部無理由，爰判決如
    主文。　　
中華民國110年11月2日
                  民事第十七庭  
                      審判長法  官  黃雯惠
                            法  官  賴秀蘭
                            法  官  華奕超
正本係照原本作成。
如不服本判決，應於收受送達後20日內向本院提出上訴書狀，其
未表明上訴理由者，應於提出上訴後20日內向本院補提理由書狀
（均須按他造當事人之人數附繕本）上訴時應提出委任律師或具
有律師資格之人之委任狀；委任有律師資格者，另應附具律師資
格證書及釋明委任人與受任人有民事訴訟法第466 條之1第1項但
書或第2項所定關係之釋明文書影本。
中　　華　　民　　國　　110 　年　　11　　月　　3 　　日

　　　　　　　　　　　　　  書記官　簡素惠